【裁判字號】    93,訴更一,48
【裁判日期】    950906
【裁判案由】    返還公法上不當得利
【裁判全文】
臺北高等行政法院判決
                                 93年度訴更一字第00048號
                              .
原      告  臺北縣政府
代  表  人  甲○○縣長）住同.
訴訟代理人  乙○○
            丁○○
            戊○○
被      告  丙○○
上列當事人間因返還公法上不當得利事件，原告提起行政訴訟，
本院以90年度訴字第1808號判決駁回原告之訴，原告不服，提起
上訴，經最高行政法院93年度判字194 號判決將原判決廢棄發回
本院更為審理，本院更為判決如下：
    主  文
被告應給付原告新台幣拾柒萬捌仟壹佰貳拾陸元及自90年7 月
27日起至清償日止，按年息百分之五計算之利息。
第一審及發回前上訴審訴訟費用均由被告負擔。
    事  實
一、事實概要：原告因辦理省道台15線0k＋000 ～6k＋626 段道
    路拓寬工程，拆遷被告所有坐落用地內之建築物，前經原告
    核定應核發補償費新台幣（下同）1,744,306 元，經公告確
    定後發放並拆遷完畢。嗣因原告又先後再作三次複估，惟歷
    次查估及複估結果，所估補償費均不相同，嗣經送台北縣地
    價評議委員會暨標準地價評議委員會評議（下稱地價評議委
    員會），決議以最後一次之複估金額1,366,180 元為準，原
    告乃於民國（下同）85年1 月11日以85北府工土字第7810號
    函通知被告於85年2 月29日前返還溢領之補償費378,126 元
    ，被告未於期限內返還，原告遂提起行政訴訟，經本院以90
    年度訴字第1808號判決原告之訴駁回。原告不服，提起上訴
    ，經最高行政法院93年度判字184 號判決將原判決廢棄發回
    本院更為審理。
二、兩造聲明：
  (一)原告聲明：如主文所示。
  (二)被告聲明：原告之訴駁回。
三、兩造之爭點：原告溢領補償費，是否成立公法上之不當得利
    ，有無信賴利益保護之問題。
  (一)原告主張之理由：
    1.被告所有坐落省道台15線0k+000～6k+626段道路拓寬工程
      用地內之建築物補償費，經複查核算後與原發放補償金額
      不合，其溢放補償費378,126元，原告曾於85年1月12日以
      85 北府工土字第7810號函，請被告在85年2月29日前退繳
      溢領之金額 ，惟迄今未償還。
    2.有關補償費業補提臺北縣地價評議委員會暨標準地價評議
      委員會89年第2次會議（89年3月16日）討論且決議以第3
      次複估金額為建築物補償標準。」。因被告已領金額大於
      第3 次複估金額，即產生溢領金額情形，其至今未返還溢
      領金額部分，依民法第179 條規定：「無法律上之原因而
      受利益，致他人受損害者，應返還其利益。雖有法律上原
      因，而其後已不存在者，亦同。」雖有法律上原因，而其
      後已不存在，仍成立公法上不當得利，故請求被告返還補
      償費。
    3.有關公用徵收補償費，性質上屬侵害性質之損失補償，並
      非損害賠償，因被告溢領系爭補償費，無法律上之原因而
      受利益致原告受損害，而成立公法上不當得利，故請求被
      告返還補償費。按行政訴訟法第8 條所稱之公法上原因，
      於本件乃指公法上徵收法律關係之徵收補償金額溢領，而
      基於此原因，依公法上不當得利請求被告返還溢領之徵收
      補償金額，學說上亦認為行政機關可向行政法院提起給付
      訴訟，請求相對人返還；最高行政法院判決亦稱：原告於
      85年1 月12日以85北府工土字第7810號函通知被告限期返
      還溢領金額為行政程序法第127 條「授予利益之行政處分
      」，惟原告發函要求返還溢領補償，並非公權力措施，應
      係通知表示，係屬事實問題，而非原判決所稱行政處分。
    4.另有關司法院釋字第110 號解釋「需用土地人及土地所有
      人對於被徵收土地之應補償費額，均未表示異議者，主管
      地政機關不得援用土地法第247 條逕自廢棄原公告之估定
      地價，而提交標準地價評議委員會評定之」之意旨，本件
      並不適用。因原告並未自行廢棄公告之估定價，而是原估
      算價值因計算錯誤而經重新估算，造成被告溢領補償費，
      而催告被告繳回溢領金額，被告對於複估之金額有異議而
      不繳回，原告始將第3 次複估金額依土地法第247 條規定
      ：「對於第239 條、第241 條或第242 條之估定有異議時
      ，該管直轄市或縣（市）地政機關應提標準地價評議委員
      會評定之。」辦理，此複估金額並未變動前後估定標準而
      有廢棄公告估定價之情形，僅係因計算錯誤重新估算，故
      應無上開解釋之適用。
    5.依行政執行法第11條規定，義務人依法令或本於法令之行
      政處分或裁定，負有公法上金錢給付義務，主管機關得移
      送行政執行處執行。即公法上金錢給付之執行，得由行政
      機關移送行政執行處行政執行。而有關公法上金錢給付義
      務之種類，包括稅款、滯納金、滯報費、利息、滯報金、
      怠報金、短估金、罰鍰及怠金及代履行費用，並不包括此
      類溢領之徵收補償費。因此，被告溢領之補償費性質上並
      非行政執行法第11條規定之公法上金錢給付義務，仍應成
      立公法上不當得利。
  (二)被告主張之理由：
    1.本件應不成立公法上不當得利，按公法上不當得利之成立
      要件，乃須在公法上發生無法律上原因而受利益，致他人
      受損害之情形，本件被告所爭執者為被告受有利益是否為
      無法律上原因：據司法院釋字第110 號解釋，土地法第24
      7 條之適用必須是需用土地人或土地所有人對原公告之估
      定地價有所異議，且於公告完畢後15日內，亦即補償地價
      及其他補償費額繳交主管地政機關發給完竣之前，對補償
      之估定提出異議，方有適用之餘地。然原告所主張者，為
      發放補償金完竣後，所據之第3 次複估價額，作為被告等
      溢額受領補償費之依據，而其顯已經逾越上揭公告完畢後
      15日內，亦即補償地價及其他補償費額繳交主管地政機關
      發給完竣之前期限。且期限之內若未異議，則不得對補償
      金之金額再有異議，此亦有最高行政法院89年度判字1333
      號判決加以肯認，其有判示：土地徵收依法定程序公告，
      未經異議，則徵收公告即告確定，徵收補償金之數目亦應
      認已確定。是而，本件被告受領補償金係有法律上之原因
      ，原告之主張違反前開釋字解釋之意旨，應無請求權。
    2.今原告主張其並無廢棄公告之估定價，而係原估算價值因
      計算錯誤而經重新估算云云，實仍違背公告確定之本旨，
      其仍屬無理由：
      按本件徵收過程，不論公告都市計劃、測量面積、現場
        實際勘驗應拆除地上物結構及價值，甚至事後計算作成
        徵收明細，以及嗣後公告、發放等程序，均由原告一手
        包辦，與被告等被徵收戶毫無相涉。被告充其量只能在
        公告過程中為異議：但事實上公告之過程並非依法送達
        予被告等，被告只知依通知領取徵收補償款。則縱如原
        告所述，該一過程中發生任何錯誤，亦均係原告造成。
        而徵收作業於公告完畢後，土地即發交用地機關拆除全
        部地上物，則原來之地上物既已不復存在，原告事後爭
        執稱計算有誤云云，亦無從查考。
      又徵收公告徵求異議之設置，目的在於確定後杜絕所有
        爭議。今該一公告既已確定，則殊不容原告為事後爭執
        ，其不論是勘測不實、標準誤用、計算有誤或單純行政
        人員疏失，均不允再為爭執，則該等爭執將淪於行政機
        關借用行政程序不法壓迫人民之手段。綜上，不論原告
        辯稱其錯誤如何發生，均不影響被告依確定公告內容合
        法取得徵收補償款之權利，更無不當得利。
    3.行政處分之廢棄與信賴保護：
      按被告有受徵收補償費之法律上原因，乃前述原告所為
        業經公告確定之行政處分。此項行政處分未經合法撤銷
        或廢止前，被告受有該筆徵收補償費即具有法律上原因
        ，並非公法上不當得利。最高行政法院就相同案件所為
        之92年度判字第590 號判決亦表示：「上訴人所發之催
        告返還溢領補償金，無非係催告被上訴人履行債務，尚
        非行政機關本於法令所為之形成或下命之行政處分。」
        因此，原告所為之通知，既然僅為事實行為而非具有法
        效性之行政處分，則此項通知斷無發生撤銷先前已確定
        處分之效果。經查原告與本件相關之所有行為，亦無任
        何表示撤銷先前行政處分者，從而原行政處分應屬繼續
        存在，而為被告受有利益之法律上原因。
      即使認為原告已有撤銷先前行政處分之行為，則此項撤
        銷行為亦因違反信賴保護原則而違法：
        (1)按行政程序法第117條本文雖規定：「違法行政處分
          於法定救濟期間經過後，原處分機關得依職權為全部
          或一部之撤銷；其上級機關，亦得為之。」惟該條但
          書亦明白規定：「但有下列各款情形之一者，不得撤
          銷：一、撤銷對公益有重大危害者。二、受益人無第
          119 條所列信賴不值得保護之情形，而信賴授予利益
          之行政處分，其信賴利益顯然大於撤銷所欲維護之公
          益者。」是而行政機關對於自身所為的行政處分，縱
          使其違法，亦非得自由撤銷，而須考量相對人信賴利
          益之保護。
        (2)就本件而言，縱真有計算錯誤之情事，亦完全係因原
          告所造成，被告既無故意也無過失，亦無從知曉其情
          形，因此並無信賴不值得保護之情形；再者，本件所
          涉及者乃單純金錢債務之問題，並未涉及第三人之公
          益，而自公告期滿後，至今已歷經十餘年，即使算至
          原告起訴之日止，亦已近10年，則被告所受領之徵收
          補償費，早已利用於日常生活開銷，若驟然撤銷該行
          政處分而追討此筆金錢，則顯然對於被告之信賴利益
          之侵害遠大於對公益之維護。綜上所述，被告之情形
          乃符合信賴保護原則，因此原告不得撤銷先前之行政
          處分，被告受有利益之法律上依據，乃繼續有效存在
          ，而無成立公法上不當得利。
    4.縱使成立公法上不當得利，被告亦無需負返還責任，退萬
      步言，縱使認為被告成立公法上不當得利，則仍應審酌返
      還範圍之問題：
      依行政程序法第127條第2項之規定，公法上不當得利之返
      還範圍準用民法有關不當得利之規定。民法第182條第1項
      規定：「不當得利之受領人，不知無法律上之原因，而其
      所受之利益已不存在者，免負返還或償還價額之責任。」
      此即為善意受領人之返還責任。就本件而言，被告不知該
      徵收補償費之溢領無法律上之原因，已如前述。又被告所
      受之利益，於歷經近10年後，亦早已支應日常生活開銷，
      早已不復存在，因此被告應免負返還責任。
    理  由
一、本件原告主張：其因辦理省道台15線0k＋000 ～6k＋626 段
    道路拓寬工程，需拆遷被告所有坐落用地內之建築物，其應
    發放補償費經3 次複估，因金額計算錯誤，各有不同，之後
    經台北縣地價評議委員會暨標準地價評議委員會89年第2 次
    會議決議以第3 次複估金額1,366,180 元為準。被告已領金
    額，超過準據金額計為378,126 元。原告曾於85年1 月11日
    以85北府工土字第7810號函通知被告返還溢領部分，被告迄
    未返還。該部分為被告無法律上原因而受之利益，致原告受
    損害，原告得請求返還等語，求為命被告如數給付，加給自
    起訴狀送達翌日起至清償日止按年息百分之五計算利息之判
    決。
二、被告則以：其受領補償金，係依徵收法律關係及原告自行勘
    估補償金額，有法律上之原因，並不該當公法上之不當得利
    。原告對補償費未曾提出異議，無適用台北縣地價評議委員
    會暨標準地價評議委員會決議以第3 次複估金額為準之餘地
    。況原告受信賴保護，所領補償費已因日常生活開銷，花用
    一空，亦無須返還等語資為抗辯。
三、經查：
   （一）原告辦理被告所有建築物之徵收補償，於81年11月13
         日以81北府地4 字第379956號函公告補償費，嗣辦理
         第1 次複估，修正補償金額為1,744,306 元，未辦公
         告，逕以該第1 次複估金額為準，通知發放補償費。
         被告已先領取第1 次複估金額1,744,306 元。此後原
         告又辦理第2 次、第3 次複估，修正補償金額為1,36
         6,180 元，且認為補償費應以第3 次複估金額為準，
         並於85年1 月11日以85北府工土字第7810號函通知被
         告：「台端所有坐落省道台15線某段道路拓寬工程用
         地內之建築物補償費，經複估核算後與原公告補償費
         金額不合，其溢領之補償費（詳如附件，即378,126
         元）請於85年2 月29日前退繳至台灣土地銀行士林分
         行補償費發放專戶內之事實，有上開函為證，並為兩
         造所不爭執，應認為真實。
   （二）原告為多次複估補償金額，乃就徵收被告之建築物應
         發補償費之特定具體事件所為之決定，並已通知補償
         對象之告而對外發生核定補償費之效果，均為行政處
         分。雖因程序尚有未合，並非無效，在未經撤銷前，
         其效力仍然存在。其中第3 次複估金額以85年1 月11
         日85北府工土字第7810號函，通知被上訴人溢領補償
         費378,126 元（已領取第1 次複估金額與準據之第3
         次複估金額之差額），有撤銷前次複估行政處分中溢
         領部分之意思。是被告受領該溢領部分之依據已不存
         在，原告主張被告領取該部分之補償費成立公法上不
         當得利，即非無據。
   （三）被告受領溢領部分之補償費為金錢，具有高度可替代
         性及普遍使用性，一旦領取歸入被告之財產內，難以
         判斷其不存在。且被告領取後總財產增加，縱因日常
         生活支用一空，對應免除其他金錢支用，受領溢領部
         分之給付，實際上獲致財產總額之增加現尚存在。是
         被告雖抗辯日常生活支用溢領補償費一空，法律上論
         斷其所受溢領部分之利益仍然存在，自不得以利益不
         存在而免返還。況被告受領溢領部分之原因，為原告
         第1 次複估之行政處分，該部分之行政處分已經撤銷
         ，從形式上論，受領該部分之法律上原因已不存在而
         成立公法上不當得利，業如前述。學說上多認成立公
         法上不當得利，不因利益不存在而免返還責任。且發
         放補償費並非信賴保護之標的，所有權人未證明有規
         劃使用該補償費而受有信賴利益，尚無信賴保護原則
         之適用。
四、綜上所述，原告之主張，尚屬可採。從而原告請求被告返還
    溢領補償費378,126 元之公法上不當得利，並加計自起訴狀
    送達翌日即90年7 月27日起至清償日止按年息百分之五計算
    之遲延利息，為有理由，應予准許。
五、據上論結，本件原告之訴為有理由，爰依行政訴訟法第98條
    第3 項前段，判決如主文。
中    華    民    國    95    年     9    月    6     日
                        第二庭審判長法  官  徐瑞晃
                                    法  官  李得灶
                                    法  官  吳慧娟
上為正本係照原本作成。
如不服本判決，應於送達後20日內，向本院提出上訴狀並表明上
訴理由，如於本判決宣示後送達前提起上訴者，應於判決送達後
20日內補提上訴理由書（須按他造人數附繕本）。
中    華    民    國    95    年     9    月    6     日
                                    書記官  陳圓圓


司法院資訊處製作；財團法人民間司法改革基金會備份。
